臺灣高等法院臺南分院刑事裁定　　　　　 96年度抗字第103號
抗　告　人　甲○○
上列抗告人因聲請宣告沒收物案件，不服臺灣雲林地方法院中華
民國96年3月30日（96年度聲字第232號）裁定，提起抗告，本院
裁定如下：
    主  文
原裁定撤銷，發回臺灣雲林地方法院。
    理  由
一、本件抗告意旨略以：刑法第266條第2項固規定：當場賭博之
    器具與在賭檯或兌換籌碼處之財物者，不問屬於犯人與否，
    沒收之。然本案扣押之新台幣（下同）16萬5千元，係檢察
    官執行搜索時，為抗告人即被告（以下稱被告）甲○○主動
    自身上口袋取出，並無上述法條規定之情形，是原審對本案
    扣押之前開16萬5千元裁定沒收，顯然與法不合，請撤銷原
    裁定，另為適法裁定云云。
二、原裁定略以：
  (一)按檢察官依第253條或第253條之1為不起訴或緩起訴之處分
    者，對供犯罪所用、供犯罪預備或因犯罪所得之物，以屬於
    被告者為限，得單獨聲請法院宣告沒收，刑事訴訟法第259
    條之1定有明文。
  (二)聲請意旨略謂：被告甲○○所涉賭博案件，經臺灣雲林地方
    法院檢察署以95年度偵字第28號為緩起訴處分，已經1年緩
    起訴期間期滿，而扣案之現金16萬5千元及鍾麗卿帳號簽單1
    紙，為被告所有供犯罪所用之物，爰依前開規定聲請單獨宣
    告沒收。
三、本院經查：
  (一)按，刑罰法令關於沒收之規定，可分為職權沒收及義務沒收
    ，職權沒收係指法律規定與犯人及犯罪有關之某種物品得為
    沒收時，法院於宣告主刑時，得依職權斟酌決定之，學理上
    稱為相對沒收，例如刑法第38條第3項規定：「第1項第2款
    （供犯罪所用或供犯罪預備之物）、第3款（因犯罪所得之
    物）之物，以屬於犯人者為限，得沒收之，即對於犯人所有
    供犯罪所用、供犯罪預備或因犯罪所得之物，沒收與否，授
    權法院依職權便宜行事；而義務沒收則係指法律規定與犯人
    及犯罪有關之某種物品應予沒收時，法院即有義務依法宣告
    沒收，學理上稱為絕對沒收，例如刑法第38條第2項規定：
    違禁物不問屬於犯人與否，沒收之，刑法第219條規定：偽
    造之印章、印文或署押，不問屬於犯人與否，沒收之，毒品
    危害防制條例第18條第1項規定：查獲之毒品及專供製造或
    施用毒品之器具，不問屬於犯人與否，均沒收銷燬之、第19
    條第1項規定：犯第4條至第9條、第12條、第13條或第14條
    第1項、第2項之罪，其供犯罪所用或因犯罪所得之財物，均
    沒收之皆屬之。
  (二)次查，本件被告甲○○涉犯者，乃刑法第266條第1項之普通
    賭博罪，有臺灣高等法院被告前案紀錄表1份在卷可稽。而
    本件扣案之現金16萬5千元及鍾麗卿帳號簽單1紙，固據原審
    法院審認屬被告甲○○所有，惟上開現金據被告甲○○所述
    ，乃自其身上取出之物，是該筆款項是否確為被告甲○○供
    本件賭博犯罪所用之物，對被告甲○○之權益而言，自屬重
    大關係事項，並涉及公平正義，原審法院自應依職權調查之
    。
  (三)惟本件綜觀原審全卷，並未見原審法院向為緩起訴處分之檢
    察署調取卷證資料加以查明，即逕引刑事訴訟法第259條之1
    規定而宣告扣案之現金16萬5千元及鍾麗卿帳號簽單1紙均沒
    收，不免速斷。是抗告意旨指摘原裁定不當，非無理由，應
    由本院將原裁定撤銷，發回由原審法院查明後更為妥適之裁
    定。
據上論結，應依刑事訴訟法第413條前段，裁定如主文。
中　　華　　民　　國　　96　　年　　5 　　月　　8 　　日
                  刑事第二庭    審判長法　官    葉居正
                                      法　官    吳勇輝
                                      法　官    郭千黛
以上正本證明與原本無異。
不得再抗告。
　　　　　　　　　　　　　　　　　　　書記官    尤乃玉
中　　華　　民　　國　　96　　年　　5 　　月　　9 　　日
